【裁判字號】    97,上訴,34
【裁判日期】    970514
【裁判案由】    偽證
【裁判全文】
臺灣高等法院臺中分院刑事判決          97年度上訴字第34號
上  訴  人
即  被  告  乙○○
選任辯護人  林益輝律師
            張豐守律師
            吳光陸律師
上列上訴人因偽證案件，不服臺灣臺中地方法院九十六年度訴字
第六七五號中華民國九十六年十一月二十九日第一審判決（起訴
案號：臺灣臺中地方法院檢察署九十六年度偵字第四○五○號）
，提起上訴，本院判決如下：
    主  文
上訴駁回。
乙○○緩刑年。
    事  實
一、乙○○係執業律師，於民國（下同）九十四年十一月三十日
    經丁○○選任為臺灣臺中地方法院九十四年度訴字第三六三
    一號即丁○○被訴違反毒品危害防制條例案件之辯護人，為
    丁○○之受任律師。緣有戊○○曾先於該案九十四年九月二
    十三日之警訊中陳述：伊於九十四年九月二十三日上午十時
    十分左右在臺中市北屯區○○○街○段與中清西二街口「花
    園飯店停車場」被警查獲之Ｋ他命一包，係丁○○於同日上
    午八、九時許，在伊等自桃園縣桃園市返回臺中市途中，所
    無償轉讓供伊施用之毒品；繼又於同月二十四日檢察官偵訊
    時，證稱「（你施用何毒品？）Ｋ他命，從今年二月開始，
    Ｋ他命是跟丁○○要的，他沒跟我收錢，我跟他要過二、三
    次，時間是二月份與五、七月各一次，一次給我一克，價值
    我不清楚」、「（你確定丁○○無償轉讓Ｋ他命給你三次？
    ）我確定」等語（但就其持有被查獲之Ｋ他命約三．一公克
    ，戊○○則改稱係幫丁○○拿的）；因此，臺灣臺中地方法
    院檢察署檢察官以該署九十四年度偵字第一五四九六號起訴
    書所起訴並經臺灣臺中地方法院以九十四年度訴字第三六三
    一號受理審判之該案被告丁○○被訴犯罪事實，其中即有「
    丁○○明知第三級毒品Ｋ他命依法不得任意轉讓，仍基於概
    括犯意，於九十四年二月間某日、五月間某日、七月間某日
    、九月二十三日十時許，連續無償轉讓予戊○○一公克、一
    公克、一公克、三．一公克，總計四次，轉讓數量為六．一
    公克」之犯罪事實，並以戊○○之上開陳述與證詞為提起此
    部分公訴之證據。乙○○在聲請閱覽該案卷宗之後，得知此
    情，於該案臺灣臺中地方法院之準備程序，即與丁○○均否
    認丁○○有此部分犯罪事實，並聲請傳喚證人戊○○，請求
    詰問「檢警於臺中市○○○街○段與中清西二街口在戊○○
    手中持有之Ｋ他命三．一公克為其所有。又被告丁○○手中
    所持之Ｋ他命亦為兩人共同出資所購買。另戊○○為購買毒
    品吸食，已於出發前於臺中市○○路上之提款機提得現金五
    萬元整，以購買毒品」等事項。
二、詎乙○○為避免丁○○之刑責，於九十五年五月四日前某日
    ，請丁○○以電話聯絡先前經法院傳喚、拘提均未到庭之戊○○，要求戊○○於九十五年五月四日十五時三十分許，即
    臺灣臺中地方法院上開刑事案件最後審理期日前半小時在法
    庭外見面。戊○○如期赴約，乙○○遂於臺灣臺中地方法院
    第十一法庭外，拿出戊○○之前之偵訊及警訊筆錄給戊○○
    看，並教唆戊○○於接受詰問時應如何虛偽證述。而戊○○
    於同日十六時許以證人身分在臺灣臺中地方法院該案審理期
    日接受詰問及訊問時，經具結後明知證人作證應據實陳述，
    不得匿、飾、增、減，竟於該案審理期日接受乙○○以丁○○之選任辯護人之身分詰問，而證述：伊於九十四年九月二
    十三日上午十時十分左右被警查獲之Ｋ他命一包約三．一公
    克，係伊出資六萬元與丁○○、辛○○合資購買（意即並非
    丁○○無償轉讓）等語（此部分證詞雖亦屬不實，但因戊○○曾於偵訊證稱此部分偽證未受教唆，故檢察官亦未起訴乙○○就此部分亦有教唆偽證）之後，因丁○○及乙○○均否
    認戊○○於該案偵訊中所為之證詞內容係屬真實，經臺灣臺
    中地方法院審理該案審判長對戊○○訊問：「你於偵訊陳述
    是否實在（指戊○○於偵查中指證丁○○於九十四年二、五
    、七月共三次轉讓毒品之事實）？」、「實情為何？」、「
    丁○○有無送你三次Ｋ他命？」、「丁○○有轉讓你Ｋ他命
    三次？」等等對於案情有重要關係之事項之後，戊○○即因
    受乙○○之教唆而依序虛偽證稱：「我說丁○○給我三次Ｋ
    他命部分不實在，偵訊時我很緊張」、「事實上沒有之前那
    三次」、「（丁○○）沒有（送我三次Ｋ他命）」、「沒有
    」等語。嗣丁○○所涉上開違反毒品危害防制條例案件，仍
    經臺灣臺中地方院就轉讓毒品部分，判認丁○○有上開四次
    轉讓Ｋ他命給戊○○施用之犯罪事實，並就此部分判處丁○○有期徒刑十月（該案後經本院九十五年度上訴字第一六○
    三號、最高法院九十六年度台上字第一二一號駁回上訴確定
    ）。後經蒞庭檢察官依職權將戊○○涉犯偽證罪部分，簽由
    臺灣臺中地方法院檢察署檢察官偵辦。戊○○於臺灣臺中地
    方法院檢察署九十五年度偵字第一一八三七號自己被訴偽證
    案件偵查中，乃供出其就丁○○於九十四年二、五、七月三
    次轉讓毒品Ｋ他命部分之不實證詞，係因律師乙○○教唆才
    於審理中為上開虛偽證述，始查悉上情（戊○○就此部分所
    犯，業於臺灣臺中地方法院九十五年度訴字第三○七七號刑
    案準備程序為認罪陳述，後經認罪協商程序，判處有期徒刑
    五月，緩刑二年確定）。
三、案經臺灣臺中地方法院檢察署檢察官自動檢舉偵查起訴。
    理  由
壹、程序部分：
一、按偵查中對被告以外之人所為之偵查筆錄，或被告以外之人
    向檢察官所提之書面陳述，性質上雖均屬傳聞證據。惟現階
    段刑事訴訟法規定檢察官代表國家偵查犯罪、實施公訴，依
    法其有訊問被告、證人及鑑定人之權，證人、鑑定人且須具
    結，而實務運作時，檢察官偵查中向被告以外之人所取得之
    陳述，原則上均能遵守法律規定，不致違法取供，其可信度
    極高。職是，被告以外之人前於偵查中已具結而為證述，除
    反對該項供述得具有證據能力之一方，已釋明「顯有不可信
    之情況」之理由外，不宜即遽指該證人於偵查中之陳述不具
    證據能力，刑事訴訟法第一百五十九條之一第二項定有明文
    。查證人戊○○於九十五年九月六日、九十五年九月十三日
    ，在自己被訴偽證案件偵查中，就其供述部分，業分別以證
    人身分具結在案（見九十五年度偵字第一一八三七號卷第十
    八、二七頁）。上訴人即被告乙○○（以下簡稱為被告）原
    審選任辯護人雖於原審提出戊○○兩次偵訊之光碟譯文（上
    開偵訊光碟原審法院曾於準備程序中勘驗，並由辯護人提出
    譯文，原審檢察官亦同意作為證據方法）主張檢察官在偵查
    時有誘導訊問等不法取供之情形；惟參照偵訊光碟譯文之全
    篇意旨，檢察官在針對每一問題訊問戊○○之後，均會將被
    告先前片斷之供述加以整理，最後再訊問戊○○並請其確認
    ，自可排除戊○○於偵查中之證述，係因檢察官誘導訊問，
    而產生與戊○○本意相違背之情形。而上開整理之後筆錄之
    記載，亦與戊○○之證述內容並無歧異。依據前述說明，被
    告原審選任辯護人指稱戊○○偵查中之證述顯不可信云云，
    自有未合，原審認定戊○○於偵查中之證言具有證據能力，
    並無不合。
二、又被告選任辯護人就證人戊○○於臺灣臺中地方法院檢察署
    九十五年度偵字第一一八三七號即戊○○被偵辦偽證案件，
    於九十五年九月六日、同月十三日之偵訊期日所為之證詞，
    雖又以：因檢察官未依刑事訴訟法第一百八十五條第二項之
    規定告知戊○○得拒絕證言，且結文均載明「為戊○○偽證
    案為證人」，而非「為被告乙○○偽證案為證人」，因此戊○○在被告偽證案，並未具結等情詞，辯稱上開偵訊證詞均
    無證據能力。惟「除法律另有規定外，實施刑事訴訟程序之
    公務員因違背法定程序取得之證據，其有無證據能力之認定
    ，應審酌人權保障及公共利益之均衡維護」，此於刑事訴訟
    法第一百五十八條之四定有明文。經查本案證人戊○○於臺
    灣臺中地方法院檢察署九十五年度偵字第一一八三七號案件
    偵查中於上開期日作證之前，均已先坦承自己偽證之犯罪事
    實，檢察官才請其具結之後，就本案被告教唆偽證之犯罪事
    實而為證述，此有本院調得之上開偵查卷宗內附訊問筆錄可
    稽。故檢察官雖未告知刑事訴訟法第一百八十一條「證人恐
    因陳述致自己受刑事追訴或處罰者，得拒絕證言」之規定，
    但實際上證人戊○○在作證之前既已坦承自己之偽證犯行而
    願受刑事追訴或處罰，審酌上開違背法定程序之情節、違背
    上開法定程序應屬一時疏忽、侵害被告權益之種類及輕重、
    犯罪所生之危險或實害、禁止使用證據對於預防將來違法取
    得證據之效果、證據取得之違法對被告訴訟上防禦不利益之
    程度等等「人權保障及公共利益均衡維護」之審酌事項，本
    院本案仍認證人戊○○於臺灣臺中地方法院檢察署九十五年
    度偵字第一一八三七號案件偵查中之上開證詞，不因檢察官
    在證人戊○○具結之前，未告知刑事訴訟法第一百八十一條
    「證人恐因陳述致自己受刑事追訴或處罰者，得拒絕證言」
    之規定，即認無證據能力。又證人戊○○在為上開證詞之時
    ，本案被告偽證案件尚未被簽分偵辦，自無被告偽證偵查案
    號可供書寫。證人戊○○既係在其被偵辦教唆偽證之案件作
    證，且對其證述內容係關於本案被告如何教唆其偽證，證人
    戊○○亦知之甚明，檢察官亦已告知具結之義務及偽證之處
    罰，則被告選任辯護人以上開二件結文係載明「為戊○○偽
    證案為證人」，而非「為被告乙○○偽證案為證人」乙情，
    即據以辯稱上開證詞均無證據能力部分，亦為本院所不採。
    再者，證人戊○○在偵查中作證時，本案被告雖未在場可以
    詰問，但嗣後在審理中既予被告及選任辯護人詰問之機會，
    法院審酌證人在審理中之證詞並非可信，而其在偵查中之證
    詞並無「顯有不可信之情況」，且認以偵查中之證詞為可採
    信時，依法自可採為論罪之證據。被告以證人戊○○在偵查
    中作證時，其未在場並無詰問之機會，即辯稱上開偵訊證詞
    不得作為證據，此部分辯解亦為本院本案所不採取。
貳、實體部分：
一、本案被告對於伊確有擔任臺灣臺中地方法院九十四年度訴字
    第三六三一號違反毒品危害防制條例案件被告丁○○之選任
    辯護律師，並在該案上開審理期日開庭時間半小時之前，有
    在上開法庭外面與戊○○交談之事實，固然坦白承認；另外
    ，被告亦是認戊○○在上開刑事案件上開審理期日具結後作
    證時，對於臺灣臺中地方法院該案審判長所訊問「你於偵訊
    陳述是否實在（指戊○○於偵查中指證丁○○於九十四年二
    、五、七月共三次轉讓毒品之事實）？」、「實情為何？」
    、「丁○○有無送你三次Ｋ他命？」、「丁○○有轉讓你Ｋ
    他命三次？」等等對於案情有重要關係之事項，係分別證述
    ：「我說丁○○給我三次Ｋ他命部分不實在，偵訊時我很緊
    張」、「事實上沒有之前那三次」、「（丁○○）沒有（送
    我三次Ｋ他命）」、「沒有」等語；但被告仍矢口否認伊有
    上開教唆戊○○偽證之犯罪事實，並辯稱：
（一）伊確有聽過內容為「為什麼毒品是我們一起買的，你要跟
      檢察官講說毒品是我轉讓給你的」之丁○○與戊○○對話
      之電話錄音，因伊已聲請傳喚戊○○就被捕當日情形出庭
      作證，戊○○亦對被捕當日之情形證述為合買，依照伊之
      經驗，丁○○與戊○○之間私人之對話錄音，亦不會是法
      院參考之依據，故才認並無向法院提出上開錄音之必要。
      又伊之助理確實有向伊報告丁○○與戊○○曾至伊之事務
      所，伊亦有要求助理將伊所撰寫之辯護意旨狀交給丁○○
      等人觀看，並詢問有無問題或需要修改之處，經丁○○回
      答並無問題，伊因並未想到律師助理與當事人會客時只有
      閒聊未討論案情，又未在場，才會主觀上認有「戊○○曾
      至事務所告知其與丁○○是一起去購買毒品」之合理推論
      ，並進而於偵查中辯稱：在九十五年二月間，戊○○有向
      伊事務所內之法務表示「是與丁○○一起去買毒品的」之
      情。此與常理並無不合，不能因此即認為伊故意說謊。
（二）接案之後，發現戊○○在偵查中指證丁○○轉讓三次毒品
      部分，雖為丁○○所否認，但因戊○○已有具結，所以決
      定不在此部分著墨；但是就被捕當天（即九十四年九月二
      十三日），戊○○在偵查中具結稱是與丁○○合買毒品，
      惟檢察官仍起訴丁○○當天亦有轉讓毒品，伊當然認為此
      部分存有疑義，主觀上認有傳喚戊○○之必要，所以才會
      請戊○○對九十四年九月二十三日當日被捕之情形出庭作
      證。又因戊○○先經法院傳喚、拘提均未到庭，才依據刑
      事訴訟法第一百七十六條之二之規定，於庭期前促其到場
      ，並約定見面，不能因此即認定伊有意教唆偽證。當天在
      法庭外，伊只是叫戊○○照事實講，並未教唆戊○○為任
      何虛偽之證詞。
（三）又被告如果有教唆戊○○針對丁○○之前三次轉讓毒品之
      犯行作偽證，則被告為丁○○辯護時，應該會在主詰問或
      覆主詰問程序中，對戊○○問到此部分之事實。但此部分
      之事實，被告並未對戊○○實施詰問，而是由審判長依職
      權訊問戊○○，足以證明，被告並未教唆戊○○偽證。實
      際上，丁○○九十四年二月、五月、七月轉讓毒品之犯行
      既經戊○○於偵查中具結作證，依照伊之經驗，即使戊○○就此部分於審理中為相異之證詞，一般法院皆不會採信
      ，故伊與當事人丁○○討論之後，才會捨此不為。
（四）戊○○於其本身之偽證案件，於偵訊一開始即將所有罪責
      推給伊，並言其審判中所言均是伊所教導，然如何教導其
      卻無法回答，於檢方誘導下才配合回答，故其急於脫罪之
      情形顯可易見。且戊○○既開始即言其審判中所言皆為伊
      所教導，故其在此後是否為免又犯另一偽證罪，乃將錯就
      錯，繼續堅持原先說法？又其是否會因遭伊聲請傳喚到法
      庭作證，後因偽證而遭法院判處偽證罪責，而對伊懷恨？
      以上均有可能，則戊○○證詞之真實性即有可疑。而丁○○雖曾為伊之委託人，但原審並未採信丁○○之辯解，丁○○於二審亦未委任伊為辯護人，丁○○並無感激伊及維
      護伊之理由，而伊得知本案遭以被告身分傳喚之時，丁○○已入獄服刑，丁○○又為十年以上之重刑犯，伊無接見
      之可能，不可能要求丁○○迴護，丁○○之證詞才屬可信
      。
（五）依據丁○○於原審之證詞，毒品係其與戊○○合資購買，
      並無其被訴轉讓毒品給戊○○之事實，丁○○並有將此情
      及戊○○於警訊因心生恐懼致為不實陳述之情，均告知伊
      ，且亦欲傳請戊○○到庭證述，伊對丁○○所述，並無不
      予以相信之理由。參以丁○○於九十六年十一月十五日原
      審審理中證稱「（從事務所到法院途中，你有無和戊○○
      討論案情？）我跟他說毒品是我們一起買的，希望他不要
      亂講」等語，可見丁○○與戊○○於九十五年五月四日前
      往法院途中，兩人即曾就丁○○有無於九十四年二月、五
      月、七月間轉讓毒品給戊○○之事互為討論，且丁○○亦
      向戊○○明確表明希望其據實陳述並無前揭轉讓毒品情事
      ，而戊○○亦未對此有何反對之表示。在以上情形，伊基
      於所認知之事實，相信丁○○確未於九十四年二月、五月
      、七月間轉讓毒品給戊○○，縱有要求戊○○出庭就此部
      分為證述，亦無教唆犯罪之主觀犯意，尚難遽認伊有何意
      識到伊所要求戊○○據實陳述之行為會使戊○○萌生違犯
      刑法偽證罪之決意，遑論伊有何進而決意使戊○○形成違
      犯刑法上偽證罪決意之教唆故意，更毋論伊有促使戊○○
      實現犯刑法偽證罪不法構成要件之教唆既遂故意存在。又
      教唆乃係對於本無犯罪實行意思之人，予以影響而使其產
      生犯罪之意思，參以丁○○於九十六年十一月十五日在原
      審之證詞，顯示丁○○早在九十五年五月四日開庭前，即
      曾以電話與戊○○就上開待證事實於電話中聯絡過，戊○○亦應允願意就此出庭作證，衡諸情理，戊○○至遲應於
      該次出庭途中與丁○○討論案情時，當已決意翻異前詞，
      殊無至法庭外與伊短暫談話之後，始於此時決意翻異前詞
      之理，則戊○○縱有偽證，亦非伊所教唆。
二、然查：
（一）丁○○與戊○○係於九十四年九月二十三日上午十時十分
      許，因持有毒品，在臺中市北屯區○○○街○段與中清西
      二街口「花園飯店停車場」被警查獲；戊○○於該案九十
      四年九月二十三日之警訊中係陳述：伊於九十四年九月二
      十三日上午十時十分左右在臺中市北屯區○○○街○段與
      中清西二街口「花園飯店停車場」被警查獲之Ｋ他命一包
      ，係丁○○於同日上午八、九時許，在伊等自桃園縣桃園
      市返回臺中市途中，所無償轉讓供伊施用之毒品，繼又於
      同月二十四日檢察官偵訊時，證稱「（你施用何毒品？）
      Ｋ他命，從今年二月開始，Ｋ他命是跟丁○○要的，他沒
      跟我收錢，我跟他要過二、三次，時間是二月份與五、七
      月各一次，一次給我一克，價值我不清楚」、「（你確定
      丁○○無償轉讓Ｋ他命給你三次？）我確定」等語，因此
      ，臺灣臺中地方法院檢察署檢察官以該署九十四年度偵字
      第一五四九六號起訴書所起訴之該案被告丁○○被訴犯罪
      事實，其中即有「丁○○明知第三級毒品Ｋ他命依法不得
      任意轉讓，仍基於概括犯意，於九十四年二月間某日、五
      月間某日、七月間某日、九月二十三日十時許，連續無償
      轉讓予戊○○一公克、一公克、一公克、三．一公克，總
      計四次，轉讓數量為六．一公克」之犯罪事實，並以戊○○之上開陳述與證詞為提起此部分公訴之證據；嗣該案經
      臺灣臺中地方法院以九十四年度訴字第三六三一號受理審
      判，被告於該案確受丁○○選任為辯護律師，並於臺灣臺
      中地方法院之準備程序，即與該案被告丁○○均否認丁○○有此部分被訴之犯罪事實，且聲請傳喚證人戊○○，請
      求詰問「檢警於臺中市○○○街○段與中清西二街口在戊○○手中持有之Ｋ他命三．一公克為其所有。又被告丁○○手中所持之Ｋ他命亦為兩人共同出資所購買。另戊○○
      為購買毒品吸食，已於出發前於臺中市○○路上之提款機
      提得現金五萬元整，以購買毒品」等事項；嗣在戊○○於
      上開審理期日到庭並具結之後，經乙○○以丁○○之選任
      辯護人之身分詰問，戊○○在證述：伊於九十四年九月二
      十三日上午十時十分左右被警查獲之Ｋ他命一包約三．一
      公克，係伊出資六萬元與丁○○、辛○○合資購買（意即
      並非丁○○無償轉讓）等不實事項之後，因丁○○及乙○○均否認戊○○於該案偵訊中所為之證詞內容係屬真實，
      經臺灣臺中地方法院審理該案審判長本於職權對戊○○訊
      問：「你於偵訊陳述是否實在（指戊○○於偵查中指證丁○○於九十四年二、五、七月共三次轉讓毒品之事實）？
      」、「實情為何？」、「丁○○有無送你三次Ｋ他命？」
      、「丁○○有轉讓你Ｋ他命三次？」等等對於案情有重要
      關係之事項後，戊○○即先後證稱：「我說丁○○給我三
      次Ｋ他命部分不實在，偵訊時我很緊張」、「事實上沒有
      之前那三次」、「（丁○○）沒有（送我三次Ｋ他命）」
      、「沒有」等語；其後丁○○上開被訴違反毒品危害防制
      條例案件，仍經臺灣臺中地方院就轉讓毒品部分，判認丁○○有上開四次轉讓Ｋ他命給戊○○施用之犯罪事實，並
      就此部分判處丁○○有期徒刑十月，該案後經本院九十五
      年度上訴字第一六○三號、最高法院九十六年度台上字第
      一二一號駁回上訴確定；上開各情有本院調得之上開案件
      警、偵、審卷宗內附警、偵、審筆錄、委任狀、答辯意旨
      狀、起訴書、判決書附於各該卷宗可稽，上開事實均堪認
      定。另戊○○因上開偽證犯行觸犯偽證罪部分，因經戊○○於臺灣臺中地方法院檢察署九十五年度偵字第一一八三
      七號偵查案件及臺灣臺中地方法院九十五年度訴字第三○
      七七號刑事案件均為認罪之陳述，業經認罪協商程序，經
      臺灣臺中地方法院九十五年度訴字第三○七七號認罪協商
      判決判處有期徒刑五月，緩刑二年確定；此情亦有本院調
      得之上開偵、審卷宗內附偵、審筆錄及協商判決可憑，此
      情亦堪認定。
（二）又本案被告上開犯罪事實，業據證人戊○○於檢察官另案
      偵辦其偽證案件時（即九十五年度偵字第一一八三七號）
      具結證稱：「是丁○○律師告知我在審判中要如此講的，
      我最後一次到法院是丁○○的律師叫我提早半小時到，當
      時丁○○的律師在開庭前在庭外告知我要說丁○○沒有給
      我東西，說這樣會對我較有利」、「（問：九十五年五月
      四日何以會出庭作證？）是丁○○的律師和丁○○聯絡我
      ，是打我的手機，我的手機號碼是0000000000
      ，當時約是九十五年五月四日的前一天下午打給我的，電
      話內容是叫我出庭作證較有利，他跟我講說開庭前半小時
      到法庭外面，那個法庭是在郵局附近，當時我到時是先看
      到丁○○，之後丁○○再介紹我認識他的律師，在這之前
      我並未看過這位律師，這位律師的特徵是中等身材、比我
      矮、皮膚有點黑、未戴眼鏡、眉毛很濃，我不記得這位律
      師的真實姓名，當時並未有另一位律師在場」、「（問：
      這位律師是否有明確教你在法庭陳述丁○○未將Ｋ他命交
      給你之事實？）丁○○律師只是教我在法庭陳述時，如果
      審判長問你說丁○○有無給你毒品，你要說不知道或者沒
      有等語」、「（問：律師在法庭外跟你談話多久？）半小
      時，另外他尚有拿我在警詢中及偵查中的筆錄給我看，丁○○的律師從頭到尾將我的筆錄再講一次，叫我等一下要
      講跟偵查筆錄不一樣，這樣對我較有利，當時我並未問丁○○的律師為何要這樣講」、「（問：提示審判筆錄，『
      因為丁○○要出來擔，因為我不知道送我毒品也犯罪，我
      才這樣講，當時我如果知道轉讓毒品會犯罪，我就不會這
      樣講』，是你自己要講，還是律師教你的？）是律師教我
      這樣講的」等語綦詳（以上見九十五年度偵字第一一八三
      七號偵卷第十七、二四、二五頁）。嗣在本案檢察官偵訊
      時，證人戊○○再證稱：「當天乙○○律師跟我講述【等
      一下我會怎麼問，你就要怎麼回答】，針對丁○○是否有
      轉讓毒品給我問題，叫我照事實講就說【沒有】，乙○○
      律師說這樣講對我們二人較有利」之情（見六六三八號偵
      卷第四二頁）。其後在本案原審法院審理期日，證人戊○○在被告選任辯護人詰問時，就被告於九十五年五月四日
      上開時間在法庭外面有無向其提到九月二十三日以前之轉
      讓毒品之事之部分，雖或證稱「沒有」，或證稱「好像有
      提到」、「我不是很確定」，而游疑不定；但於檢察官詰
      問「你自己的偽證案件（九十五年五月十三日）及被告偽
      證罪（九十六年一月二十五日）出庭時之陳述，有沒有人
      教你如何說？」之事項時，證人戊○○亦再明確證稱：「
      沒有，我以前所述都實在」（見原審卷宗第一九四、一九
      五頁）。依據證人戊○○之上開證詞，其就丁○○於九十
      四年二月、五月、七月間轉讓毒品Ｋ他命給其施用部分，
      所以會在臺灣臺中地方法院為上開不實證詞，係因被告於
      上開時、地將其警、偵訊筆錄交其閱覽，並為上開教唆，
      始生決意，應無疑義。
三、被告雖以上開情詞否認犯罪，第查：
（一）本案被告雖於檢察官偵訊時，辯稱：「．．．．．．約九
      十五年二月時左右，丁○○帶戊○○至我的律師事務所，
      當時我並不在辦公室，是由我們法務己○○與他們接洽，
      戊○○當時有跟我們辦公室同事表示是他們一起買毒品的
      」等語（見六六三八號偵卷第二九頁）；繼於原審法院準
      備程序，為「戊○○是否曾前往被告律師事務所，向被告
      或事務所員工表示，實際上是與丁○○共同購買毒品？」
      之事實爭議（見原審卷宗第五八、五九頁），進而請求傳
      喚證人己○○、庚○○詰問。惟證人即被告事務所助理己○○於原審法院審理時，係證稱：九十五年五月四日當日
      丁○○與戊○○確實有到事務所來看訴狀，當時其與另一
      位助理庚○○在場，但律師（指被告）不在事務所，律師
      不在事務所時，助理不會和當事人討論案情，其沒有和丁○○談論書狀內容，戊○○都沒有講話，因為律師一直沒
      有回事務所，所以他們停留大約十幾分鐘就離開等語（見
      原審卷宗第一七五至一七八頁）；核與證人即被告律師事
      務所另一位助理庚○○於原審法院同上審理期日證述之情
      節一致（見原審卷宗第一七九至一八一頁）。再參以證人
      戊○○與丁○○於偵查中均分別證稱「（問：九十五年五
      月四日臺中地院開庭之前是否有跟丁○○去過乙○○律師
      之事務所？）有，當天乙○○律師不在事務所，我們去時
      未看到他，當天我們在乙○○律師事務所內待了一會兒，
      我也未跟事務所內的任何人講話，之後我就離開了」、「
      （問：開庭之前是否有跟戊○○一起去乙○○律師之事務
      所？）有，我們在哪待了一、二十分鐘，結果律師未回來
      ，於是我們就走了，我們有跟律師事務所內的員工聊天，
      但是我們都未聊至本件案情」等情（見九十五年度偵字第
      六六三八號偵卷第四一、四二頁）。則被告辯稱：「戊○○曾至事務所告知助理其與丁○○是一起去購買毒品的」
      云云，顯與事實不符。又丁○○上開被訴違反毒品危害防
      制條例案件，臺灣臺中地方法院於九十四年十二月二十日
      進行準備程序時，丁○○及被告除均否認丁○○有於九十
      四年二月、五月、七月間轉讓Ｋ他命給戊○○施用之外，
      並均就戊○○於同年九月二十三日十時許被查獲之Ｋ他命
      約三．一公克及丁○○同被查獲之Ｋ他命（共約一四三．
      九公克），為「此係丁○○、辛○○、戊○○三人於九十
      四年九月二十三日共同出資前往桃園向綽號阿風之男子購
      得」之辯解，且於被告當日提出之「刑事聲請調查證據狀
      」，並就上開待證事實及戊○○有於當日出發前在台中市
      ○○路之提款機提領現金六萬元之待證事實，請求傳喚證
      人戊○○及另一證人辛○○（見本院調得之臺灣臺中地方
      法院九十四年度訴字第三六三一號審理卷一第五九、六七
      頁）。則被告顯非因為戊○○日後於上開時間至其律師事
      務所為上開表示，或因為丁○○、戊○○等人觀看其助理
      所交付之辯護意旨狀之後，回答並無問題，致其才有「戊○○當時有向被告律師事務所之助理表示是他們一起買毒
      品的」之認知。被告就此部分所為之辯解，尚非可信。
（二）被告雖又辯稱：伊曾聽過戊○○與丁○○之間之對話錄音
      ，內容為戊○○自述與丁○○一起購買毒品，且戊○○亦
      提及九十四年九月二十三日被查獲當天，曾以現金卡提領
      六萬元，作為其與丁○○集資合買毒品之資金等語。而經
      原審法院訊問證人丁○○，證人丁○○亦在原審法院審理
      時，證稱：確實有此錄音，錄音內容是「毒品是我們出錢
      一起買的，我幫他擔，希望他出庭作證講實話」，不僅查
      獲當天出錢一起買，之前也是，錄音帶有給律師（即被告
      ）聽過，聽完後其就拿回去，被查獲當天戊○○有去銀行
      領錢，後來才一起買毒品，其有請戊○○調提款紀錄，及
      提供其與戊○○的電話錄音內容，但律師（即被告）跟其
      說這些好像沒什麼用等情（見原審卷宗第一八二至一八八
      頁）；另外，證人戊○○亦於原審法院同上審理期日證稱
      ：九十四年九月二十三日被警查獲當天，其有在台中市○○路使用中國信託商業銀行之現金卡提領幾萬塊云云（見
      原審卷宗第一九三頁）。惟如有錄音及提領現金之紀錄存
      在，此係對丁○○有利之證據，被告為執業律師，不可能
      會向丁○○告知此係無用之證據。而丁○○既起意錄音，
      並錄得有利於已之談話，日後戊○○之證詞如何亦未可預
      料，其在原審之辯解又未被法院採信，在此情形，丁○○
      豈有可能任此有利於已之錄音帶證物，因疏於保管而佚失
      ？另現金卡之提款紀綠，只要向法院聲請，即可輕易向金
      融機關查詢，並非無法或難以調查之證據。詎在丁○○被
      訴違反毒品危害防制條例案件，無論丁○○或本案被告均
      未能提出上開錄音帶及提款證明，亦未請求該案審理法院
      函查。證人戊○○並於本案原審證稱：並無確切之證據，
      可證明查獲當天提領的現金是用於合買毒品等語（見原審
      卷宗第一九六頁）。就上開提款證明之爭議部分，復經本
      院依據被告選任辯護人之聲請內容，向中國信託商業銀行
      函查，該銀行亦於九十七年三月十日以中信銀集作字第九
      七五○三一一六號函，向本院函覆丁○○與該行並無往來
      （見本院本案卷宗第七一頁）。則被告所稱前開錄音及提
      款紀錄之真實性，自非可信為真實。被告此部分所辯，尚
      非可信。
（三）又證人丁○○雖於原審法院審理時，證稱：被告在法庭外
      ，並未拿戊○○之偵訊及警詢筆錄給戊○○看，也沒有跟
      戊○○說，在交互詰問時，要如何訊問，另在法庭外或其
      他場合，被告也沒有叫戊○○作不實的證言，被告只有教
      他據實陳述等語（見原審卷宗第一八六、一八七頁）。惟
      證人丁○○就此部分之證述，核與證人戊○○上開證述內
      容不符。且證人丁○○於本案偵查中證稱：「（乙○○律
      師在九十五年五月四日開庭之前，在法庭外是否有跟戊○○講話？）我未看到乙○○律師跟戊○○他們二人在法庭
      外講話」等語（見六六三八號偵卷第三四頁），但卻於原
      審法院證稱：「（周律師到法院法庭外，開庭前，有無與
      你跟戊○○談論案情？）有，但轉讓部分，只要戊○○照
      實講」云云（見原審卷宗第一九一頁），前後顯有未合。
      另就其所證稱之錄音部分，證人丁○○於偵查中證稱錄音
      內容是「當天戊○○確實是跟我一起去桃園拿東西回來，
      只是在下車當時，我拿不動，戊○○幫我拿一點」（見六
      六三八號偵卷第三四頁），但此後其於原審法院卻證稱錄
      音內容是「毒品是我們出錢一起買的，我幫他擔，希望他
      出庭作證講實話」云云，此部分偵、審證詞前後亦有歧異
      。就其證稱有談話錄音部分，基於上述理由已難認屬可信
      ；就被告有無在法庭外與戊○○交談，丁○○之前後證詞
      亦屬不一；甚且，被告於偵訊亦有陳稱「依照我平時做事
      情的習慣，我應該有將偵訊筆錄拿給戊○○看，至於是在
      事務所或是法庭外，我忘記了」等語（見六六三八號偵卷
      第二九頁），並於本院本案準備程序為事實爭點之整理時
      ，坦承有將警訊筆錄交給戊○○看（見本院本案卷宗第三
      九頁），詎證人丁○○卻於原審法院審理時，證稱：被告
      在法庭外並未拿戊○○之偵訊及警詢筆錄給戊○○看云云
      ；由上開各情觀之，證人丁○○在本案原審法院審理時所
      為之證詞，顯非可信為真實。
（四）被告雖另又辯稱：伊為丁○○辯護之重點，是在九十四年
      九月二十三日當天，丁○○有無轉讓毒品Ｋ他命予戊○○
      ，其在審理期日亦未就丁○○有無在九十五年二月、五月
      及七月間三次轉讓毒品給戊○○之事實詰問戊○○，所以
      不可能會教唆戊○○針對丁○○有無在九十五年二月、五
      月及七月間轉讓毒品之事實作偽證云云。惟就丁○○有無
      在九十五年二月、五月及七月間轉讓毒品Ｋ他命給戊○○
      施用部分，無論在原審法院準備程序期日及審理期日，丁○○及被告既均為「否認犯罪」之陳述與辯護，在被告所
      提出之答辯意旨狀，被告亦否認丁○○有此部分被訴犯行
      ，則在被告及檢察官均未詰問之情形下，原審法院在審理
      時，即會就此攸關丁○○此部分被訴犯罪事實是否存在之
      爭議事項，訊問尚未曾於法院審理中作證之證人戊○○，
      並予該案被告丁○○及其選任辯護人表示意見及詰問之機
      會，此為現行訴訟制度所必然。被告為執業律師，對此不
      可能不知。被告以上開情詞，辯稱其不可能教唆戊○○就
      「丁○○有無在九十五年二月、五月及七月轉讓毒品Ｋ他
      命給戊○○」部分作偽證，此部分辯解亦為本院本案所不
      採信。
（五）又戊○○於九十四年九月二十三日上午十時十分左右被警
      查獲之Ｋ他命一包約三．一公克，亦係丁○○轉讓給戊○○施用之毒品，此情係丁○○上開被訴違反毒品危害防制
      條例案件本院刑事確定判決所認定之事實，戊○○於該案
      原審證稱係伊出資六萬元與丁○○、辛○○合資購買云云
      ，未被採信，此情有本院本案所調得之上開刑案卷宗內附
      刑事確定判決可憑（被告選任辯護人在尚未閱覽上開卷宗
      之前，誤認丁○○未被判認有此犯罪事實，乃據此而為被
      告辯護部分，因對判決事實確有誤認，本院本案即不再贅
      述此部分辯護意旨不予採信之理由）。縱因戊○○曾於檢
      察官偵訊時，證稱此部分證詞未受被告教唆，故檢察官亦
      未起訴被告就此部分亦有教唆偽證；另在原審法院，或因
      證人戊○○先後證述「（五月四日當天，你在法庭前郵局
      與律師見面，律師向你說什麼？）轉讓的部分，他要我向
      法院說是我們一起購買，轉讓部分要說沒有。他有先問一
      遍九月廿三日事情的經過，我跟他說當天的情形是我們到
      北部遊玩一起去購買，然後他重覆我的話，要我等一下就
      這麼講，就是上面所說的」、「（關於九十四年九月廿三
      日被查獲犯罪事實，你在警詢中是供稱丁○○轉讓給你，
      後來在偵查中，為何翻供說是和丁○○一起購買？是否有
      人教你這麼說？）是丁○○教我這麼說的」等情不一，故
      亦未認定戊○○此部分證詞未受被告教唆；但尚不能因此
      即可認定戊○○證稱：被告有就丁○○在九十五年二月、
      五月及七月間轉讓毒品Ｋ他命給其施用之犯罪事實，教唆
      其為上開不實證詞部分，係屬虛偽不實。且如戊○○有意
      誣賴被告，就此被告於辯護意旨多所著墨並尚請求傳喚辛○○詰問部分，要無不同指證被告亦有教唆偽證之理。而
      本案證人丁○○與戊○○、被告均無仇怨，業據證人丁○○於原審證述在卷（見原審卷宗第一九○頁）。證人戊○○係因丁○○之案件，才於上開時、地與被告見面，尤難
      認證人戊○○會與被告有何怨隙。而被告為執業律師，專
      精於訴訟實務，證人戊○○無論在法律知識或訴訟實務上
      均與被告無法比擬。衡情證人戊○○要無自承偽證犯罪，
      並又就其偽證之原因，僅因係被告要求傳喚，即推責給被
      告，而再次就此事項於偵、審中又為不實證詞之理。被告
      就此部分所辯，本院本案認非可信。又依據本案卷內證據
      ，證人丁○○並未供述或證述其有教唆偽證犯行。而證人
      戊○○雖曾於原審證稱九十四年九月二十三日被查獲犯罪
      事實部分，係丁○○教其怎麼說的，但就其餘部分，證人
      戊○○先稱不是很確定，後則明確證稱「確實是律師在法
      庭外郵局附近教我的」等語（見本案原審卷宗第一九八、
      一九九頁）。證人戊○○就此部分係受被告之教唆，才為
      事實欄所載之偽證犯行，並據證人戊○○於偵、審中證述
      明確。甚且，丁○○於其被訴違反毒品危害防制條例案件
      偵查中，已自白曾在九十四年五、六月間轉讓毒品給戊○○（見九十五年度偵字第一五四九六號偵卷第十一頁），
      與戊○○於該案偵查時具結證述丁○○確實有於九十四年
      二月、五月及七月間轉讓毒品三次之事實，已有部分吻合
      （同上偵卷第十三頁）。被告身為律師，知悉上開供述與
      證詞，卻於該案一審法院審理前，將相關筆錄交給證人戊○○閱覽，並教證人戊○○在接受詰問或法院訊問時，如
      何應答，甚至就丁○○是否有轉讓毒品乙節，明確教導證
      人戊○○回答「沒有」或「不知道」；綜上各情，被告有
      教唆偽證之認知、決意及行為，事證已甚明確。至於被告
      於本院本案聲請傳喚之證人丙○○部分，其證稱：丁○○
      於九十五年五月四日下午一審法院開庭之前，在法庭外面
      並未與被告談話，亦沒有聽到被告對戊○○講話等語部分
      ，經核與證人丁○○之證詞及被告之辯解無一相符，自無
      從採為有利被告之認定，併此敘明。
（六）綜上理由，被告以上開情詞，辯稱並無上開教唆偽證犯行
      部分，為本院所不採信。本案被告之犯罪事證明確，其犯
      行堪以認定。
四、被告行為後，刑法已於九十四年二月二日修正公布，並於九
    十五年七月一日施行，修正後刑法第二條第一項規定：「行
    為後法律有變更者，適用行為時之法律。但行為後之法律有
    利於行為人者，適用最有利於行為人之法律」，此項修正乃
    為符合刑法第一條罪刑法定主義之要求，貫徹法律禁止溯及
    既往原則，屬規範行為後法律變更所生新舊法律比較適用之
    準據法，應逕適用修正後刑法第二條決定新舊法之適用。又
    被告行為後，刑法第二十九條教唆犯之規定業已修正，修正
    前刑法第二十九條第三項原對於「失敗教唆」、「無效教唆
    」，仍以未遂犯處罰；而新法則刪除對於「失敗教唆」及「
    無效教唆」之處罰；修正後有關教唆犯之規定對被告較為有
    利，自應適用修正後新法之規定。至於被告所犯刑法第一百
    六十八條偽證罪於本次並未修正，自無新舊法比較適用之問
    題，併予敘明。
五、按刑法上之偽證罪，為形式犯，不以結果之發生為要件，證
    人於供前或供後具結而就案情有重要關係事項，故為虛偽陳
    述，其犯罪即成立，而該罪所謂於案情有重要關係之事項，
    則指該事項之有無，足以影響於裁判之結果者而言，至於其
    虛偽陳述，法院已否採為裁判或檢察官據為處分之基礎，或
    有無採為基礎之可能，皆於偽證罪之成立無影響，最高法院
    七十一年台上字第八一二七號、八十四年台上字第三九一九
    號判例分別可資參照。查丁○○經臺中市警察局第二分局以
    違反毒品危害防制條例移送臺灣臺中地方法院檢察署偵辦，
    而丁○○是否應論以轉讓毒品犯行，與其是否確有轉讓Ｋ他
    命予戊○○有重要關係，而被告乙○○明知丁○○確實有於
    九十四年二月間某日、五月間某日及七月間某日轉讓第三級
    毒品Ｋ他命予戊○○，卻教唆戊○○於審判中為上開虛偽不
    實之陳述，且與案情確實有重要關係，依上開判例意旨，自
    應成立偽證罪。是核被告所為，係犯刑法第一百六十八條偽
    證罪之教唆犯，應依修正後刑法第二十九條之規定負教唆偽
    證罪之刑責，並依所教唆之罪處罰之。原審以被告之上開犯
    罪事證已甚明確而堪認定，乃審酌被告犯罪之動機、目的、
    手段、品行及智識程度，及身為律師竟教唆證人偽證，所為
    嚴重危害司法審判之正確性，及其犯罪後之態度等一切犯罪
    情狀，及其犯罪時間在九十六年四月二十四日以前，所犯合
    於「中華民國九十六年罪犯減刑條例」第二條第一項第三款
    之減刑條件，應減其宣告刑期二分之一之情，依據刑事訴訟
    法第二百九十九條第一項前段，刑法第二十九條、第一百六
    十八條，「中華民國九十六年罪犯減刑條例」第二條第一項
    第三款、第七條等規定，量處其宣告刑為有期徒刑八月，並
    減為有期徒刑四月，其認事用法並無不合，量刑亦屬妥適，
    被告仍以上開情詞提起上訴而否認犯罪，其上訴核無理由，
    應予駁回。
六、又本案被告並無前科，有臺灣臺中地方法院檢察署刑案資料
    查註紀錄表及本院被告全國前案紀錄表在卷可稽。被告執業
    律師，有其應遵守之職業倫理規範，雖於丁○○被訴違反毒
    品危害防制條例案件，為求辯護之當事人獲得有利判決，眛
    於辯護人應遵守之職業倫理而至違法為本案犯行，惟本院審
    酌被告執業之期間尚非長久，又既能職業律師，當曾受有優
    良法律教育，而具有健全是非觀念，教唆偽證罪刑之宣告已
    是職業倫理道德之重大非難，經此偵、審程序及刑罰之宣告
    ，應已足促其心生警惕，諒無再犯之虞，因認被告所受刑罰
    之宣告，以暫不執行為適當，爰併予宣告緩刑三年，以勵自
    新。
七、據上論斷，應依刑事訴訟法第三百六十八條、刑法第七十四
    條第一項第一款，判決如主文。
本案經檢察官甲○到庭執行職務。
中    華    民    國    97    年    5     月    14    日
            刑事第三庭   審判長法  官   王  增  瑜
                               法  官   梁  堯  銘
                               法  官   廖  柏  基
上列正本證明與原本無異。
如不服本判決應於收受送達後十日內向本院提出上訴書狀，其未
敘述上訴之理由者並得於提起上訴後十日內向本院補提理由書（
均須按他造當事人之人數附繕本）。
                               書記官   王  麗  英
中    華    民    國    97    年    5     月    14    日
附錄法條：
刑法第一百六十八條：
於執行審判職務之公署審判時或於檢察官偵查時，證人、鑑定人
、通譯於案情有重要關係之事項，供前或供後具結，而為虛偽陳
述者，處七年以下有期徒刑。


司法院資訊處製作；財團法人民間司法改革基金會備份。
